最高法院民事判決　　　　　　　　　　　　　　　　九十三年度台上字第一二八號
　　上　訴　人　甲○○
　　訴訟代理人　吳明益律師
　　　　　　　　李文平律師
　　被 上訴 人　保證責任花蓮第一信用合作社
　　　　　　　　（即保證責任花蓮縣花蓮市第一信用合作社）
　　法定代理人　李秋旺
　　訴訟代理人　張秉正律師
右當事人間請求清償借款事件，上訴人對於中華民國九十一年五月十四日台灣高等法
院花蓮分院第二審判決（九十一年度上字第七號），提起上訴，本院判決如左：
    主  文
原判決除假執行部分外廢棄，發回台灣高等法院花蓮分院。
    理  由
本件被上訴人原名為「保證責任花蓮縣花蓮市第一信用合作社」，嗣改名為「保證責
任花蓮第一信用合作社」，先予明。
本件被上訴人主張：上訴人於民國八十七年九月七日向伊借款新台幣（下同）二百萬
元，惟嗣後未依約償還本息，爰本於貸與物返還請求權為請求等情，求為命上訴人給
付二百萬元，及自九十年二月七日起約定之利息、九十年三月八日起約定之違約金之
判決（第一審判命上訴人應給付一百九十萬元本息、違約金，駁回被上訴人其餘之請
求，兩造就其敗訴部分，分別提起上訴）。
上訴人對於曾向被上訴人借款二百萬元，並不爭執，惟以：被上訴人將款項撥入伊帳
戶時未為通知，伊不知被上訴人已撥款，嗣被上訴人之忠孝分社經理廖碧欽持伊之印
章，盜蓋於取款條盜領該筆款項，被上訴人應承受該債務不履行之債務及負連帶侵權
行為之損害賠償責任，伊無返還消費借貸款之責任。且基於債務不履行以及侵權行為
法律關係所生之請求權與被上訴人對本件之請求相抵銷等語，資為抗辯。
原審廢棄第一審所為被上訴人敗訴部分之判決，改判命上訴人再給付被上訴人十萬元
本息，並維持第一審所為上訴人敗訴部分之判決，駁回其上訴，無非以：上訴人向被
上訴人借款二百萬元，被上訴人亦將該款撥入上訴人設於被上訴人之第二四六之九號
活期儲帳戶內，有上訴人簽名之借據、被上訴人之放款明細表可證，兩造間之消費借
貸關係已經有效成立。而上訴人未清償借款，亦為上訴人所自認，被上訴人自得依借
貸之法律關係請求上訴人返還積欠之本金、利息及違約金。上訴人雖以前開情詞為辯
，然查上訴人於八十九年八月九日以賴光年為被告請求清償借款二百萬元，經台灣花
蓮地方法院八十九年度訴字第二五六號受理後，上訴人於該案審理中之八十九年十月
十八日追加廖碧欽為被告，而上訴人於起訴狀中明白陳稱「賴光年於八十七年九月七
日以及九月八日透過花蓮市第一信用合作社經理廖碧欽向甲○○借款各一百萬元，由
甲○○向花蓮一信忠孝分社貸款給付」等語，且上訴人之媳婦李碧珠於該案審理中亦
陳稱「當時三百萬元是交給廖碧欽，廖碧欽說要與賴光年合夥買土地，由廖碧欽出面
借款」等語，兩相對照可知，上訴人係將現金交給廖碧欽，更於嗣後尚因款項問題，
而與廖碧欽洽談延緩提示票據事，上訴人對於整個款項之經過完全知情，不得諉為不
知，或辯稱係廖碧欽所侵占。上訴人於前開訴訟中提出存摺及取款條二紙為證，而該
存摺以及取款條即為上訴人據以主張遭廖碧欽盜領之證物，在前開訴訟程序中，上訴
人從未主張該取款條為廖碧欽所偽造，並一再以該取款條為由，主張廖碧欽確有借款
之事實，上訴人於前案判決確定之後，於本件被上訴人向上訴人請求返還借款時，一
反以前所為之主張，主張該取款條為廖碧欽盜用印章所偽造。就同一證物，於不同但
相關之訴訟程序中，上訴人竟為完全不同之主張，其於本件之陳述難以採信。又上訴
人亦曾以廖碧欽向其借款二百萬元未付利息為由，聲請花蓮縣花蓮市調解委員會調解
，且上訴人也確曾自廖碧欽處取得利息，有收據為證，若上訴人未曾借款於廖碧欽，
何須與廖碧欽就借款之事項進行調解。且上訴人亦承認已經以賴光年所簽發之本票，
向法院聲請強制執行，益證上訴人甲○○確實將貸款轉借於廖碧欽，廖碧欽再以前開
賴光年所簽發之本票持交與上訴人。綜上所述，堪認上訴人確實將本件向被上訴人所
貸之款項轉借與廖碧欽。上訴人既然確實將貸款轉借廖碧欽，則廖碧欽持蓋有上訴人
印章之取款條向被上訴人請求返還消費寄託物，即屬有權受領之人，被上訴人向有權
受領之人交付消費寄託物，即無債務不履行或侵權行為之可言。至於上訴人所主張被
上訴人在返還消費寄託物有未盡告知之情事、放款未查明領款人身分、放任職員充任
雙方代理之缺失，既無證據加以證明，且亦僅屬被上訴人內部管理上所可能存在之缺
失，於被上訴人業已依債務本旨交付消費寄託物之認定不生影響。從而被上訴人基於
消費借貸之法律關係請求上訴人給付二百萬元之借款以及利息、違約金即有理由等詞
，為其判斷之基礎。
惟查上訴人於原審辯稱：「大筆交易金額，被上訴人本即負確認領款人身分之義務，
其未予確認亦未通知原存戶，自有過失而應負損害賠償責任。本件廖碧欽於轉帳時，
根本未出具上訴人之存摺，此由上訴人存摺提領紀錄無行員經辦紀錄可稽，在無存摺
情柷下，廖碧欽依規定不得提領，然其竟仍將之轉帳，且取款憑條上之字跡均係廖碧
欽所自填，上訴人本人根本未到場。且提領如此大筆金額，被上訴人竟未盡通知之責
任，且依洗錢防制法第七條規定：金融機構對於達一定金額以上之通貨交易，應確認
客戶身分及留存交易紀錄憑證。前項所稱一定金額、通貨交易之範圍、確認客戶身分
之程序及留存交易紀錄憑證之方式與期限，由財政部會商法務部、中央銀行定之。而
依銀行防制洗錢注意事項超過一百五十萬元即屬前揭達一定金額。本件交易金額達二
百萬元，被上訴人負有確認客戶身分及留存交易紀錄憑證之責。再者，本件取款條在
全部條件只有廖碧欽盜蓋上訴人之印章為真實外，其餘均為虛偽。且當時亦未出具存
摺，在存在如此多瑕疵之情況下，被上訴人竟仍容任廖碧欽予以領款，其作業流程顯
有疏失。且廖碧欽為被上訴人之職員，在被上訴人監督不周，導致廖碧欽利用職權領
走系爭款項時，上訴人自更應負其責任。另廖碧欽係被上訴人分社經理，綜理被上訴
人之所有業務（包括上訴人之貸款業務），其將上訴人所貸得之款項，利用職務之便
，侵占入己，被上訴人就其此等職務上之行為，自應負連帶責任」、退而言之，「廖
碧欽係被上訴人之職員，依一般銀行規定，職員不可與該社社員（上訴人）有金錢直
接往來，亦不可自行領取銀行所保管客戶之存款，以避免監守自盜，是故，廖碧欽之
領款行為，對上訴人亦不生效力。查民法第一百零六條規定：代理人非經本人之許諾
，不得為本人與自己之法律行為，亦不得既為第三人之代理人，而為本人與第三人之
法律行為。但其法律行為，係專履行債務者，不在此限。廖碧欽既為被上訴人忠孝分
社經理，為其業務代理人，又自填取款憑條，請領上訴人所請貸之款項，果認廖碧欽
不僅與上訴人有借貸關係，且為上訴人之代理人，在被上訴人與上訴人均未同意廖碧
欽得為雙方代理人情況下，廖碧欽之領款行為自屬無效。且如有損失，被上訴人自應
就其業務管理疏失及其代理人廖碧欽之行為負責，依民法第一百九十八條規定：因侵
權行為對於被害人取得債權者，被害人對該債權之廢止請求權，雖因時效而消滅，仍
得拒絕履行。上訴人自無給付之義務」等語（見原審卷第三七、三八、九五、九六頁
），原審未說明不足採取之理由，即謂上訴人無證據證明被上訴人在返還消費寄託物
有未盡告知之情事、放款未查明領款人身分、放任職員充任雙方代理之缺失，且亦僅
屬被上訴人內部管理上所可能存在之缺失，於被上訴人業已依債務本旨交付消費寄託
物之認定不生影響，而為上訴人敗訴之判決，難謂無判決不備理由之違法。上訴論旨
，執以指摘原判決不當，求予廢棄，非無理由。
據上論結，本件上訴為有理由。依民事訴訟法第四百七十七條第一項、第四百七十八
條第二項，判決如主文。
中　　　華　　　民　　　國　　九十三　　年　　　一　　　月　　 三十 　　日
                              最高法院民事第六庭
                                  審判長法官  吳　正　一
                                        法官  劉　福　來
                                        法官  鄭　玉　山
                                        法官  黃　義　豐
                                        法官  沈　方　維
      右正本證明與原本無異
                                              書  記  官
中　　　華　　　民　　　國　　九十三　　年　　　二　　　月　　 十七 　　日
                                                                        Ｂ
